【裁判字號】    95,上訴,442
【裁判日期】    950530
【裁判案由】    搶奪
【裁判全文】
臺灣高等法院高雄分院刑事判決         95年度上訴字第442號
上  訴  人  臺灣屏東地方法院檢察署檢察官
被      告  甲○○
                    （另案於臺灣屏東監獄執行）
指定辯護人  王梵緒  律師
上列上訴人因被告搶奪案件，不服臺灣屏東地方法院94年度訴字
第872 號中華民國95年2 月7 日第一審判決（起訴案號：臺灣屏
東地方法院檢察署93年度偵字第5827號），提起上訴，本院判決
如下：
    主  文
上訴駁回。
    理  由
一、公訴意旨略以：被告甲○○與姓名、年籍不詳、綽號「幼齒
    」之成年男子，基於意圖為自己不法所有之概括犯意聯絡，
    於下列時、地，共同搶奪他人所有之項鍊: (一)民國93年10月
    14日14時許，由甲○○騎乘懸掛車牌號碼為OLF-767 號之重
    型機車（該車牌係余石文所有，於同年月4 日10時許，在高
    雄縣林園鄉中藝市場遭竊），搭載「幼齒」，在屏東縣東港
    鎮○○街92號前，先由被告踹踢被害人丙○○○騎乘之機車
    ，使被害人丙○○○跌倒，再利用其不及注意之際，由「幼
    齒」自後搶奪其配戴在脖子上之金項鍊1 條（重5 錢，價值
    約新台幣﹝下同﹞12,000元），得手後騎車逃逸。(二)同日15
    時許，二人騎乘上開機車，在屏東縣潮州鎮○○路53號南光
    照相館前，趁被害人乙○○○停放機車，不及注意之際，由
    「幼齒」自後徒手搶奪其配戴在脖子之金項鍊1 條（重3 兩
    ，價值約45,000元），得手後交予被告，並騎車逃逸。
    (三)同年月16日12時許，由「幼齒」騎乘上開機車搭載被告，
    二人頭戴半罩式安全帽，在屏東縣林邊鄉○○村○○路，假
    意向騎乘腳踏車之被害人丁○○○問路，趁被害人丁○○○
    疏於注意，由被告以左手抓住其右肩，再以右手搶奪其配戴
    於脖子之白金項鍊1 條（重1 兩，價值約40,000元），得手
    後騎車逃離現場。嗣為警方調閱現場監視器畫面而循線查獲
    ，因認被告涉犯刑法第325 條第1 項之搶奪罪嫌。嗣檢察官
    於原審準備程序中另提補充理由書認被告於上揭(一)、(三)所載
    時地之行為，應以刑法第328 條第1 項之強盜罪處斷，原起
    訴法條應予變更（見原審卷第38頁）。
二、公訴人認被告涉有上揭犯嫌，無非係以下列證據為憑: (一)被
    告於警詢、偵查及檢察官聲請原審法院裁定羈押時，在原審
    法院調查程序中均供陳其曾於93年10月14日中午，與「幼齒
    」共同騎乘車號OLF-767 號機車行經屏東縣東港鎮○○街之
    案發地點附近。(二)被害人丙○○○、乙○○○及丁○○○於
    警詢及偵查程序中就被害情節所為之陳述（被告及指定辯護
    人就3 位被害人於警偵訊所為之陳述均不爭執其證據能力，
    依刑事訴訟法第159 條之5 第2 項規定，有證據能力）。(三)
    從路旁監視器翻拍之照片3 幀及在超級商店內攝得之照片1
    幀。(四)扣案黑色外套1 件。(五)財團法人長庚醫院高雄分院（
    以下簡稱高雄長庚醫院）94年5 月4 日（94）長庚院高字第
    433957號函附之護理紀錄單影本1 份，證明被告於93年10月
    16日案發時並未居住該院內，被告所辯顯然不實。訊據被告
    堅決否認有何上開搶奪或強盜之犯行，辯稱：我於93年10月
    14日當天確實有騎乘機車搭載「幼齒」去東港購買毒品，但
    我不知道車號是多少，也沒有去搶人家的項鍊。而93年10月
    16日第3 件搶案發生那天，我則不確定我有沒有在醫院等語
    。
三、按犯罪事實應依證據認定之，無證據不得認定犯罪事實。不
    能證明被告犯罪者，應諭知無罪之判決，刑事訴訟法第154
    條第2 項及第301 條第1 項分別定有明文。次按事實之認定
    ，應憑證據，如未能發現相當證據，或證據不足以證明，自
    不能以推測或擬制之方法，為裁判基礎。另認定犯罪事實所
    憑之證據，雖不以直接證據為限，間接證據亦包括在內，然
    而無論直接或間接證據，其為訴訟上之證明，須於通常一般
    之人不致有所懷疑，而得確信其為真實之程度者，始得據為
    有罪之認定，倘其證明尚未達到此一程度，而有合理之懷疑
    存在時，事實審法院復已就其心證上理由予以闡述，敘明其
    如何無從為有罪之確信，因而為無罪之判決，尚不得任意指
    為違法。最高法院分別著40年台上字第86號、76年台上字第
    4986號判例可資參照。
四、經查：
  (一)被害人蔡寶惜部分：
  (1)被告於警偵訊，原審法院受理羈押聲請時，固均坦認警卷第
    50頁第一張照片中騎乘ＯＬＦ─767 號機車及第51頁照片上
    在超商買水之人係伊無訛，並坦承有於93年10月14日騎乘Ｏ
    ＬＦ─767 號機車附載不詳姓名綽號「幼齒」之人，自其住
    處出發後，況屏東縣東港鎮○○街至東港隄防、華僑市○○○○路、沿海路至新園鄉後，再返回住處等語（見警卷第4
    、5 頁、偵卷第37、58、90頁、聲羈卷第5 、6 頁）。惟警
    卷第50頁第一張照片，係被害人丙○○○搶案發生前，在朝
    隆路段所拍攝，此有承辦員警蔡招榮於原審作證時提出之照
    片附卷可查（見原審卷第112 頁編號1 照片），而警卷第51
    頁照片則是在屏東縣新園鄉某超商店內所拍攝，距離被害人
    丙○○○搶案發生地點約2 、3 分鐘路程，但實際拍攝時間
    係在被害人丙○○○搶案發生後隔10幾分鐘，此業據證人蔡
    招榮於原審證述綦詳（見原審卷第101 正反面、104 頁反面
    ）。從而，此二張照片，僅能證明被告有於蔡寶惜被搶前出
    現在東港鎮○○路段，於蔡寶惜被搶後隔10幾分鐘出現在新
    園鄉某超商內，尚無從證明被害人丙○○○搶案發生時，被
    告有在博愛街現場。至於警卷第50頁編號第2 、3 張照片，
    究係在何處拍攝不明，且與該頁編號1 之相片比較觀之，編
    號1 相片與編號2 、3 相片顯非在同一地點拍攝。再將警卷
    編號2 、3 號相片，與證人蔡招榮於原審提出之案發現場附
    近之博愛街90號前所拍攝之照片（見原審卷第112 頁編號2
    、3 ）比較觀察，警卷第50頁編號第2 、3 張照片所示路段
    係雙黃線，而原審卷第112 頁編號2 、3 照片所示路段並非
    雙黃線路段（中間為白色實線或虛線不明），可證警卷第50
    頁第2 、3 張照片拍攝地點非案發地點潮州鎮○○路之照片
    ，縱警卷50頁編號2 、3 號相片上騎車之人係被告本人，亦
    無法證明與蔡寶惜被搶有關連性。而原審卷112 頁編號1 之
    相片拍攝地點為朝隆路與警卷50頁編號1 相片之路段非雙黃
    線，旁邊均有一部車等情形，故依該二照片僅能證明騎乘機
    車末三位號碼為767 號之被告及「幼齒」僅途經朝隆路，尚
    不能證明有經博愛路。至於原審卷第112 頁編號2 、3 之照
    片（於博愛街90號前拍攝，被害人丙○○○搶案發生地點在
    同街92號），雖明顯可見有二人共乘一部機車尾隨於被害人
    丙○○○後方行駛，而得合理推論係該二名騎乘機車之男子
    下手行搶被害人丙○○○，然該2 張相片模糊並無法辨認，
    被告係騎乘機車者中之任一人。綜上所述，上開照片均無從
    證明被告曾搶奪蔡寶惜，應足認定。
  (2)在被告家中搜索扣押之外套1 件（見警卷第58頁），翻領後
    全部呈灰白色，拉鏈部分與外套同為黑色，胸前部分則無商
    標；惟原審卷第112 頁編號2 、3 照片中男子所著外套，翻
    領後沒有明顯之白色，與扣案外套之翻領顏色不同，自難憑
    該扣案之外套，遽認被告涉犯搶奪蔡寶惜。
  (3)被害人丙○○○遭搶時並未目睹歹徒面容及記錄機車車號（
    見偵卷第35頁、警卷第20頁、原審卷第110 頁），故其始終
    未曾指認被告即為搶奪項鍊之男子，亦無從確認卷附監視器
    翻拍照片中之機車騎士為下手行搶之嫌犯（見原審卷第110
    頁反面），是尚難以其指述內容，作為認定被告有搶奪蔡寶
    惜之證據。
  (二)被害人乙○○○部分：
    被害人乙○○○雖於警偵訊中證稱被告甲○○就是駕駛機車
    行搶之人（見警卷第25、29頁、偵卷第36、38、59頁），並
    稱其記性很好等語（見警卷第25頁），惟其於警詢中先稱：
    「前座搶嫌有戴口罩，後座歹徒未戴口罩」（警卷第26頁）
    ，嗣於偵查時竟改稱: 「二人均沒有戴口罩。」（見偵卷第
    36 頁） ，被害人乙○○○對於是否有戴口罩之重大特徵，
    前後指述竟不同，難認其記憶確實無訛。況被害人乙○○○
    謂被告係當時坐前座之搶嫌，有戴口罩而向其說「歹勢」及
    下手搶奪之人係坐後座之人，則被害人乙○○○於事發突然
    ，且未與前座戴口罩之人講話之情況下，乙○○○未見前座
    之人之臉部全貌，應足認定。被害人乙○○○雖以「雖然前
    座搶嫌有戴口罩，但他騎乘機車在我身旁，我認出『他的眼
    神』與警方提示之甲○○容貌相符」（見警卷第26頁）作為
    指認被告之依據。但「眼神」乃不明確之面部特徵，更是受
    視者之主觀感受，人言人殊，實不得以此作為認定被告搶奪
    乙○○○之主要依據。而乙○○○於93年10月14日被搶後即
    至警局製作筆錄，稱機車顏色不詳，後座搶嫌從後方搶走金
    項鍊，於93年11月9 日第2 次警詢後改稱2 名男子共乘深
    色機車亦停下來在其同向右側，後座歹徒向其說「歹勢」，
    隨即搶其脖子上之項鍊。按乙○○○於被搶後立即做筆錄所
    為陳述乃其剛發生不久被搶之經過，其陳述最接近事實，其
    後之陳述加入與搶嫌對話以證明其認識搶嫌之眼神，其第1
    次警詢後之指述，已非可採。此外，高雄暨屏東地區車號末
    3 碼為「767 」之重型機車合計1187輛，輕型機車則有568
    輛，數量甚為龐大，此有交通部公路總局高雄區監理所屏東
    監理站94年11月21日高監屏字第0940045738號函及所附車籍
    資料在卷可考（函附於原審卷第56頁，車籍資料附於卷外證
    物袋內），故被害人乙○○○即使於警、偵訊中指認行搶歹
    徒騎乘之機車車號後3 碼為「767 」，亦不足認定該車車號
    為「OLF-767 」，更無從推論被告曾騎乘該車搶奪被害人乙○○○之項鍊，是公訴意旨以被害人乙○○○之指述為認定
    被告犯罪之證據，亦非可採。
  (三)被害人丁○○○部分：
    被害人丁○○○雖於警偵訊、審理過程中多次陳稱：當時行
    搶之人先向伊問路，伊與搶嫌交談約3 分鐘後，坐在後座之
    搶嫌旋趁伊牽自行車時，下手搶伊項鍊，因伊有跟二名搶嫌
    對話，所以可肯定被告就是坐在後座、下手搶奪其項鍊之男
    子等語（見警卷第34至36頁、39至40頁、偵卷第36、59頁、
    原審卷第128 、130 頁、本院卷第51、52頁），並於本院審
    理時自陳其記性很好等語（見本院卷第53頁）。惟查：
    (1)檢察官於本院審理時，請被害人丁○○○詳細陳述其與搶
      嫌交談之內容時，其謂：後座的人先問我「竹仔腳」如何
      走，我告訴他方向，後座的人就說「謝謝」，前座的人本
      來要問我怎麼走，但又怕怕的，不敢開口，所以就由後面
      的人問我，沒有講很久等語（見本院卷第51頁）。由被害
      人丁○○○陳述之交談經過，可知被害人丁○○○與二名
      歹徒之交談內容不過聊聊數語，可見時間不是很久，是被
      害人丁○○○於警詢謂伊與搶犯交談約3 分鐘，係對時間
      經過主觀陳述尚不足為其確與搶奪其項鍊之人確有交談3
      分鐘之證據。被害人丁○○○於原審審理時先謂：後面那
      個人穿深色的短袖Ｔ恤衣服，前面的人穿夾克等語（見原
      審卷第128 頁反面），後又改稱：坐後座的人是穿短袖的
      衣服，外面還有加穿長袖外套，前面的人也穿長袖夾克等
      語（見原審卷第131 頁反面），被害人丁○○○關於後座
      之人究竟穿長袖或短袖衣服，前後供述已有不同，或謂被
      害人丁○○○嗣後之陳述，僅是補充前面的不足，惟後座
      之人若係外罩長袖外套，被害人丁○○○如何判斷外套內
      係著短袖上衣？且依其二次證詞，均完整陳述二名搶犯之
      穿著，顯見被害人丁○○○嗣後第二次證詞並非補充前面
      的證述，而是不同且矛盾與事實不符的陳述。被害人丁○○○與搶犯面對面之時間既然不是很久，搶嫌又帶有半罩
      式安全帽（見本院卷第52頁），遮住其額頭以上之特徵，
      而被害人丁○○○原本以為該二人只是問路之陌生人，對
      搶奪之人之衣著又為互相矛盾之陳述，且由其誤認紀建興
      為搶奪其項鍊之人觀之，是被害人丁○○○稱伊因與搶嫌
      有面對面說話，所以對其二人留有印象等語，即與事實不
      符。
    (2)被害人丁○○○曾依據警方提示之「紀建興」相片，明確
      指認紀建興為另名行搶歹徒無誤（見警卷第35頁、偵卷第
      36頁），然於檢察官傳喚紀建興到庭，被告與紀建興互稱
      不相識之後，被害人丁○○○又改稱紀建興沒有搶奪其財
      物（見偵卷第59頁），被害人丁○○○既謂其與二名搶嫌
      係面對面談話，且記性很好，故其不會誤認，則其為何會
      誤認紀建興為搶奪其項鍊之人？堪認被害人丁○○○所稱
      其記性很好，與事實不符。再丁○○○於警方提示被告與
      紀建興相片予其指認時，其稱「一眼即認出紀建興是騎機
      車之歹徒」，但嗣後卻證明紀建興並非搶奪其項鍊之人，
      則對非一眼認出之被告以「眼神」及「鼻子形狀」（見
      警卷第36頁）為其依據，則依其一眼認出之紀建興已證
      明為誤認，則依眼神及鼻子形狀為指認依據，更非可據為
      認定被告為搶犯之依據。更何況「眼神」一項不足為區辨
      被告犯罪之依據，已如前述；而所謂歹徒「鼻子形狀」，
      被害人丁○○○於原審審理中竟表示「沒什麼特徵」（原
      審卷第128 頁），是其指認基礎實屬薄弱，而不可採。
    (3)綜上所述，難認被害人丁○○○之記憶全然無訛，復查無
      其他證據足資證明係被告所為，自難僅憑被害人丁○○○
      之陳述，逕認被告涉犯本案。
  (四)末查，卷附高雄長庚醫院之護理紀錄雖可供證明: 被告曾於
    93年9 月及10月間因病在該院就診住院，且適於上開搶案案
    發時離院外出，並間接推論被告於偵查所辯：伊於93年10月
    16 日 當天「均在長庚醫院，4 個鐘頭就打一次針。」等語
    （見偵卷第37頁）與事實不符。然認定犯罪事實應依證據，
    為刑事訴訟法所明定，故被告否認犯罪事實所持之辯解，縱
    屬不能成立，仍非有積極證據用以證明其犯罪行為，不能遽
    為有罪之認定（最高法院30年上字第1831號判例參照）。而
    本件檢察官所提出之上開積極證據（被害人陳述、扣案外套
    及卷附照片）均不足為不利於被告事實之認定，已如前述，
    縱使被告上開辯解不能成立，揆諸前開說明，仍不能推認其
    有罪。
  (五)依上說明，公訴人所舉之證據均不足以證明被告確有首開搶
    奪或強盜犯行。此外，本院又查無其他積極之證據，足認被
    告確有公訴人所指之犯行，被告犯罪不能證明，揆諸前開法
    律規定及判例意旨，依法應諭知無罪之判決。
五、原審因而以不能證明被告犯搶奪或強盜罪，而為被告無罪之
    諭知，核無違誤；檢察官猶執前詞，指摘原判決不當，為無
    理由，應予駁回。
據上論斷，應依刑事訴訟法第368 條，判決如主文。
本案經檢察官林應華到庭執行職務。
中    華    民    國    95    年    5     月    30    日
                  刑事第八庭    審判長法  官  李炫德
                                      法  官  蔡國卿
                                      法  官  李淑惠
以上正本證明與原本無異。
如不服本判決應於收受本判決後10日內向本院提出上訴書狀，其
未敘述上訴理由者，並得於提起上訴後10日內向本院補提理由書
狀（均須按他造當事人之人數附繕本）「切勿逕送上級法院」。
中    華    民    國    95    年    5     月    30    日
                                      書記官  盧雅婷


司法院資訊處製作；財團法人民間司法改革基金會備份。
